【裁判字號】    88,重訴,568
【裁判日期】    891129
【裁判案由】    損害賠償
【裁判全文】
臺灣高雄地方法院民事判決  八十八年度重訴字第五六八號
    原      告    協盛營造有限公司
    法定代理人    甲○○
    訴訟代理人    盧俊誠  律師
    複  代理人    陳妙泉  律師
    被      告    交通部公路局第三區工程處  設屏東縣潮州鎮○○路三十號
    法定代理人    乙○○      .
    訴訟代理人    王伊忱  律師
                  周耀門  律師
                  王恒正  律師
    複  代理人    李家鳳  律師
右當事人間損害賠償事件，本院判決如左：
    主    文
被告應給付原告新台幣陸佰捌拾陸萬貳仟壹佰捌拾伍元，及自民國八十七年十一月十
九日起至清償日止，按年息百分之五計算之利息。
原告其餘之訴駁回。
訴訟費用由被告負擔二分之一，餘由原告負擔。
本判決於原告以新台幣貳佰貳拾玖萬元供擔保後得假執行，但被告於假執行程序實施
前，以新台幣陸佰捌拾陸萬貳仟壹佰捌拾伍元為原告預供擔保後，得免為假執行。
原告其餘假執行之聲請駁回。
    事    實
甲、原告方面：
一、聲明：
（一）、被告應給付告新台幣（下同）一千五百八十七萬八千二百四十四元及自八十
        七年十一月十九日起至清償日止，按週年利率百分之五計算之利息。
（二）、訴訟費用由被告負擔。
（三）、本件原告願供擔保請准宣告假執行。
二、陳述：
（一）、原告於民國八十五年四月二十四日與被告就一八六線前州橋改建工程簽立工
        程合約五份（此合約共包括：（１）主體工程；（２）代辦水利局工程；（
        ３）代辦軍方埋設管線工程；（４）代辦台電電力管線工程；（５）代辦電
        信管線工程），金額共為六千五百八十萬元。依前開合約書第六條第一、二
        款所定，原告應於被告通知後五日內正式開工，而完工期限則為三百六十日
        曆天。原告於八十五年九月中旬接到被告通知後，乃依約於八十五年九月十
        二日開工。於開工施作相當期日後，由於被告欲將原設計之橋樑高度降低，
        因此乃變更設計，致原告依被告人所命於八十六年四月二日停工，直至八十
        六年十月三日始復工。而復工後，於際施作過程中，又陸續發生原告設計與
        工地實際多所不符，因此被告經常為變更設計，以致工作做做停停，停工期
        間共達十四個月。而被告於八十六年四月二日命原告停工時，原告係尚在施
        作「主體工程」部份，其他四部份則尚未施作，合先敘明。
（二）、按工作須定作人之行為始能完成者，定作人自應負協力義務，如因此遲延而
        致承攬人受有損害者，則承攬人依民法第五０七條及第二三一條之規定，自
        得向定作人請求賠償。按依系爭工程合約書第四條之約定，被告須提出「設
        計圖」及「公路工程施工說明書」，亦即於系爭工程進行中，被告依約須提
        出設計圖及施工地點之完整，供原告即承攬人施工之協力給付義務。而本件
        於施工過程中，被告一再變更設計以玫工程進行不順，停頓時間合計長達一
        年，此即是被告未依約履行協力給付義務所致。由於前開可歸責於被告之遲
        延事由，致原告復工後市場之砂石、瀝青、鋼板等材料價格及停工期間之管
        理費用（如依約準時完成原告不須僱工如此長時間）均大幅增加，致原告受
        有如附表所載之損失（有停工期及復工後之材料價格契約差異證明可按），
        金額共為一千五百八十七萬八千二百四十四元，原告於八十七年十月十二日
        系爭工程完工後，就上開損害曾多次向相對人為請求，惟相對人均藉詞拖延
        。並命原告向行政院公共工程委員會提出調處，原告為求和諧俾免訴訟。乃
        依所示繳付十萬元向行政院公共工程委員會聲請調處，經公共工程委員會中
        之選派具有營建工程實務、法律等背景之委員組成合議進行調處，於八十八
        年一月二十七日召集雙方當事人開預審會審查，審查結果認原告上開主張請
        求依據係屬有理。但為了雙方和諧圓滿處理，乃要求原告對於請求賠償之數
        額予以酌讓，而原告認為調處機開係國內最高公共工程督導機關，其裁處應
        有其公信力，乃由其依法裁處，此有該委員會調處書影本可按。未料，調處
        完後，公共工程委員將調處書送請被告請其辦理時，被告機關突又反悔不予
        遵從（被告顯係認公共工程委員會之調處無拘束力）。
（三）、有關各工程有關須用砂石部份之工作，分別陳明如后：
    １、主體工程：八十六年四月一日停工前之八十六年三月二十日被告機關曾有估
        驗，即第九期估驗，此有工程估驗計價表可按。（ａ）依估驗當時尚未施作
        之砂石級配料之數量為三千八百二十七立方公尺，則依砂石級配料之千八百
二十七立方公尺乘以一點二方之壓石度，則實際須施用之砂石級配料之數量
        為四千七百八十三點七五立方公尺。（ｂ）回填砂部份：依估驗計價明細表
        第一頁工程項目第五項「回填砂」之數量記載，未施作數量為一二一立方公
        尺，則依一二一乘以比重一點三，其應施作數量為一五七．三立方公尺（見
        卷存差價明細表第一項第二款之計算）。（ｃ）密級配混瀝土及舖壓，未
        完成數量依估驗當時所載為一一０一公噸。（ｄ）預拌混凝土之碎石及砂部
        份：按全部數量為一萬二千六百三十二立方公尺，而依一萬二千六百三十二
        立方公尺乘以碎石密度零點八五為一萬零七千三百七點二立方公尺，扣除已
        施作之碎石數量後剩六千六百四十二立方公尺之碎石未施作。而砂土之部份
        ，則為一萬二千六百三十二立方公尺乘以砂土密度０．五五，其數量為六千
        九百四十七點六立方公尺，扣除已施作部份數量，則剩二千九百六十七立方
        公尺未施作（見差價明細表第一項第四款所載）。
    ２、管理費部份：由於國內一般營造工程公司，為節省成本，多係依個案聘請工
        地主任及工人。而本件工程，由於被告特別要求承攬人必須於工地附近設立
        混凝土預拌之設備，因此原告必須雇用載運混凝土之司機。而有關人員之薪
        資，均有扣繳憑單可按。
    ３、租金部份：由於本件工程，被告特別要求原告應於工地附近設立預拌混凝土
        設備（廠），已如前述，因此原告必須向訴外人莊清吉租用土地、用以設置
        預拌混凝土設備，從事混凝土之預拌。由於被告遲延致原告多支付出達十四
        個月之租金，此有訴外人所提出之收據可按。
    ４、至於其他部份工程，由於八十六年四月一日前，均尚未施作，是有關砂石部
        份之項目，均依各合約所附之工程項目之數量，為原告差價明細表之依據，
        其情形分別為（１）代辦水利局之工程項目中之砂石部份；（２）代辦軍方
        油管舖設部份；（３）代辦電力電線部份；（４）代辦電信電線工程。
（四）、本件工程於被告所發出之招標公告中並未就採何種計價方式有所載明，直至
        所有參與投標之廠商，依公告寄送標單至被告機關後，被告機關直至決標前
        十分鐘始宣佈工程計價方式。然因採通訊投標方式，因此開標時大部份之投
        標者均不須前往現場，所以被告機關此項宣佈實際上投標廠商均無法反應。
        因此開標後其即要求得標之原告公司於記錄表上用印。此時就原告而言，除
        了用印外別無他法，否則押標金將會被沒收，是被告此一作法，已有違誠信
    原則。再者，一般工程開標後，須由定作人及承攬人正式進行承攬合約之簽
        立及討論。而在一般參與政府機關之投標，其承攬合約係屬定型化契約，得
        標之民間承攬者一般均無討價還價之空間，僅能表明要或不要而已。且何以
        在正式簽約當時，被告機關並未要求原告就合約第十一條約定行使選擇權？
        按依合約之約定，第十一條之選擇權，係由乙方即原告選擇。此一約定顯然
        與開標紀錄表之記載相背。蓋開標記錄表係由被告機關決定採何種計價方式
        ，再由原告用印，惟系爭合約之約定其選擇權卻由原告行使，顯然前後矛盾
        。基於合約簽立在後，應屬有推翻前面紀錄表之記載。再佐以合約第十一條
        有關單價之調整，其真意應係指工程係在合約所定期限內如期履行而言。如
        因被告之事由，致無法如期完工，進而造成工科漲價，被告自應給付因漲價
        所致原告之損害，此觀以合約第十條之約定，自可了解。且就行政院之指示
        函中可知，因砂石漲價所引起物價指數調漲之風波，不論工程契約中有無物
        價指數計價之約定，承攬人均可依情事變更原則請求因砂石漲價所生之損害
        。
（五）、次查，果如依砂石物價指數調漲計算，自應適用高雄市之砂石物價指數為計
        算基礎較合理。蓋系爭工程係位於緊臨高雄市之岡山地區，而查高雄市內之
        工程，因高雄市本身亦無砂石可供採用，其使用之砂石仍是來向高雄縣與屏
        東縣交界之高屏溪，而台灣省之物價指數係將台灣省內十九縣市之砂石價格
        予以平均後計算。然查，民國八十六年高屏地區之砂石風暴，係因高屏溪禁
        止開採砂石所引起。其中受影響最大的就是高雄市，高雄縣、屏東縣市等地
        區，而本省其他中部或北部地區，其砂石價格並未受到影響，因此如以台灣
        省之平均砂石物價指數計算，顯然無法公平真正反應高屏地區因砂石漲價所
        引起之損失。此惟有以當時同受影響之高雄市之砂石物價指數為計算基礎，
        方屬合理。
（六）、茲就被告之主張提出答辯如后：
    １、按依系爭工程合約書第四條之約定，被告須提出「設計圖」及「公路工程施
        工說明書」，亦即於系爭工程進行中，被告依約須提出設計圖及施工地點之
        完整，供原告即承攬人施工之協力給付義務。而本件於施工過程中，被告一
        再變更設計以玫工程進行不順，停頓時間合計長達一年，此即是被告未依約
        履行協力給付義務所致。
    ２、次按，被告雖稱依約其有變更工程之權利，是損害之發生惟非可歸責予伊。
        惟查（１）被告顯然將權利行使與歸責之事由，混為一談；（２）按本件工
        程之遲延，導致砂石漲價而原告受有損害，確係因被告之變更設計拖延相當
        長之時間所致，是其損害之歸責事由當然係被告所致。
    ３、雖然系爭合約書第十條前段約定，被告有變更工程之權利。然此僅表示被告
        得於工程進行中可以變更工程而已。惟合約中並未明文排除被告因變更工程
        而導致工程增減致原告之損失抑或因變更工程致遲延完成所生之損害賠償之
        義務。此觀以（１）合約第六條第四項第一款中即有約定：「如因工程變更
        ，致增加工作超過本合約內所定工作量時，原則上依增加經費比例延長工期
        （即表明因變更工程之結果，如有增加經費被告仍須依增加經費給付）（２
        ）第十條後段之約定：「對於增減數量雙方依照本合約所訂單價計算增減之
        ，如有新增工程項目時，由雙方協議補充單價」，由此亦可知，如因變更工
        程導致有項目增加時，被告仍有給付之義務。是由上述約定，即得明瞭。縱
        使合約約定被告有變更工程之權利，但並不排除其因變更工程所生之損害責
        任。
    ４、又按系爭合約第十一條，雖有約定工程單價，依第一項或第二項約定由原告
        選擇。但於本件合約簽立時，被告並未依約提供由原告選擇，即表示此項約
        定並無適用。然此項約定事實上於八十六年四月砂石漲價風暴後均無適用。
        蓋交通部於砂石風暴後即指示各單位不論原合約之工程單價係以何種方式計
        價，均依「交通部暨所屬各機關因應砂石價格上漲之物價補償或調整方案」
        指示辦理，是被告拒絕給付系爭款項已違反其自訂之方案，自無足採（此亦
        有卷存八十九年二月台灣公路工程雜誌第二十六卷第八期「公共工程因應砂
        石短缺考量調整工程款之研究」一文可資參酌）。
    ５、又按，法律行為成立後，因不可歸責於當事人之事由，致情事變更非當時所
        得預料，而依其原有之效果顯失公平者，法院應依職權公平裁量，為增減給
        付或變更其他原有效果之判決，民事訴訟法第三九七條第一項定有明文。又
        此項情事變更之事實，只須在事實審言詞辯論終結前發生，法院即應依職權
        公平裁量為增減給付或給付變更其他原有效果之判決，毋庸由當事人另行起
        訴（八十六年度台上字第一三五四號判決）。是「情事變更原則」，係法院
        於審理過程中依職權所應為，並非訴訟標的。是原告於鈞院審理中主張本件
        砂石漲價，鈞院應依民事訴訟法第三九七條規定為增加給付之判決，自非訴
        訟標的追加問題（修正後之民法第二二七條之二規定，亦得考酌）。乃被告
        執此為抗辯，恐有誤解法律之規定。
    ６、末查，至於被告執原告與砂石供應商之一佑和公司間之買賣契約，係自八十
        六年四月一日砂石漲價前訂定，而認原告不得主張差價損失。惟查：（１）
        原告與佑和公司所簽立之買賣合約書，僅表明係為何工程而購買之砂石。然
        該合約並未明訂期間，而且該合約中亦無排除賣方之漲價之權利，（２）而
        且合約中亦無約定賣方須一直以合約所訂之價格供貨至系爭工程完畢，是自
        難執此合約書任意指摘賣方無漲價之權利，而認原告因砂石漲價之損失，不
        得向被告請求。
    ７、至於被告又稱依合約第十三條之約定，「系爭工程進行中所生之一切損害均
        應原告負擔，而被告本即有變更工程之權利」云云。惟查：(1)系爭合約係由
        政府機關事先擬就後，再由得標廠商依約簽立，此係屬消保法中所稱之「定
  型化契約」。蓋得標廠商無任何磋商之權利或空間，僅有接受與否之義務。
        如果得標不簽約的話，則其押標金尚會遭政府機關沒收，此種不公平之情形
        ，殆屬明顯。(2)固然依約被告有變更工程之權利。然此項權利之行使，必須
        受到誠信原則之控制。否則一、二個星期即得變更設計之工程，故意拖至半
        年、一年才變更，如此對承攬人而言，顯失公平。蓋此種超乎常情之變更工
        程，顯然兩造於契約簽立時即已預料不會發生。然本件被告就變更工程部份
        不於合理期間內為之，竟遲至事發後半年始為之。如此其權利行使已有違民
        法第一百四十八條不得以損害他人為目的及應依誠實及信用方法之規定。
三、證據：提出合約書五份、停工函、公文、調處書、漲價差價明細表、材料價格差
    異資料表、調處繳費證明、工程估驗計價單、估驗計價明細表、租金收據影本各
    一份、工程合約所附工程項目影本四份、扣繳憑單影本七份、減縮後之差價明細
    表、主體工程部分之結算明細表中施作之砂石數量、代辦水利局部結算明細表中
    施作之砂石數量、代辦軍方埋設管線工程結算明細表中施作之砂石數量、代辦電
    信工程結算明細表中施作之砂石數量、代辦台電電力管線部分之結算明細表中施
    作之砂石數量、購買回填砂與預拌混凝土砂之發票影本、購買預拌混凝土碎石之
    發票影本、購買機軋碎石配料之發票影本、購買密級配瀝青混凝土及舖壓之發票
    、代辦水利局工程之購買「中石」之發票、購買預力混凝土版樁製作之發票、明
    細表二紙、剪報影本、台灣公路工程第二十六卷第八期影本為證。
乙、被告方面：
一、聲明：
（一）、原告之訴及假執行之聲請均駁回。
（二）、訴訟費用由原告負擔。
（三）、如受不利益判決，被告願供擔保請准免予假執行。
二、陳述：
（一）、本件被告台灣省交通部公路局第三區工程處，茲因被告已於民國八十八年七
        月一日起改制為交通部公路局第三區工程處，且法定代理人為交通部公路局
        第三區工程處處長，原係林澄枝，現亦改由乙○○擔任該處處長，爰依法聲
        明由改制後之交通部公路局第三區工程處，及現任處長乙○○為其法定代理
        人，承受本件訴訟，合先敘明。
（二）、本件原告起訴主張兩造間於民國八十五年間訂立系爭承攬契約，因被告於系
        爭工程開工後經常變更設計，使原告停工期間達十四個月，作輟無常，並致
        原告因市場之砂石、瀝青、鋼板等材料價格及停工期間之管理費用均大幅增
        加，爰依民法第五０七條及第二三一條之規定請求被告賠償一千五百八十七
        萬八千二百四十四元及自八十元云云，惟查：
    １、原告主張被告有違反民法第五０七條定作人協力義務，未依約定將系爭工程
        交付原告施作之情事云云。惟查本件兩造於民國八十五年間就「１８６線前
        州橋改建工程」訂立有承攬契約，被告為定作人，原告為承攬人，此為兩造
        所不爭，所謂承攬契約係指當事人約定，一方為他方完成一定之工作，他方
        俟工作完成，給付報酬之契約，民法第四九０條訂有明文，基此，被告應負
        之義務係將一定之工作交付予原告完成後，給付報酬，本件系爭承攬工程已
        完成並辦理驗收，被告亦均已依約定給付報酬而經原告受領，此亦為原告於
        鈞院庭訊時自認，足證被告已依契約約定將系爭工程交予原告施作完成，並
        給付一定之報酬，被告並無任何債務不履行之情形，原告之主張均顯與事實
        不符，自不足採，從而其提起本件訴訟請求被告負債務不履行之損害賠償責
        任，顯屬無稽！
    ２、況按民法債務不履行損害賠償責任之成立，係以債務人有故意過失為要件，
        本件原告主張被告應負債務不履行責任，依法亦應由原告就本件被告有故意
        過失之可歸責要件加以舉證證明。原告迄未舉証以實其說，依法自應受不利
        益之判決：
        (1)、查本件系爭承攬契約明文規定：「工程變更：甲方對本工程如有變更計
            劃及增減工程數量之必要時，乙方接得甲方通知後，須依照新計劃辦理
            。對於增減數量，雙方依照本合約所訂單價計算增減之。：：：」「如
            因變更程，致增加工作超過本合約內所訂工作數量時，原則上依增加經
            費比例延長工期：：：」（參見工程合約書第十條、第六條規定），足
            證系爭契約中已明訂被告有變更設計之權利，被告於八十六年四月間工
            程進行中變更設計係權利之行使，自無任何故意過失之可言。而民法債
            務不履行損害賠償責任之成立係以債務人有可歸責性為要件之一，本件
            被告變更設計既係合於契約之約定，即顯無故意過失之可言，原告起訴
            主張被告應負違約之損害賠償責任云云，顯於法不合，自不足採！縱假
            設原告因工程變更設計可能導致其成本增加（原告仍否認之），此亦為
            原告於訂立本件承攬契約前得以預見，原告自得於事前審慎考量此一成
            本增加之風險後與被告訂立系爭承攬契約，殊無於事後以此主張可歸責
            被告之理，原告之主張，實顯無理由！
        (2)、按「一般損害：工程開工後在規定完工期限內除本合約第十點規定外，
            其他一切損害概由乙方負責。」系爭工程合約第十三條訂有明文，又「
            工程變更：甲方（即被告）對本工程如有變更計劃及增減工程數量之必
            要時，乙方接得甲方通知後，須依照新計劃辦理。對於增減數量，雙方
            依照本合約所訂單價計算增減之，如有新增工程項目時，由雙方協議補
            充單價，倘因甲方變更計畫，而使乙方廢棄已作之工程或已到場之材料
            時，由甲方實地驗收後，參照本合約所訂單價或比照訂約時料價計算之
            。」系爭工程合約第十條訂有明文，基此，依兩造之約定，系爭工程進
            行中所生之一切損害均應由原告自行負責，於工程變更設計時除依契約
            第十條規定外，其他損害自應由原告自行負責，從而原告起訴請主張本
            件被告應負損害賠償責任云云，顯屬無稽
        (3)、又依原告自己之主張，其工程砂石成本之增加，係因砂石價格上漲，而
            砂石價格之上漲係因政府禁採河川砂石之政策造成，亦非因被告依契約
            變更設計停工所致，二者並無因果關係，原告提起本件訴訟請求被告賠
            償，自無理由！況本件原告雖主張於被告變更設計停工期間砂石價格暴
            漲云云，惟其就停工期間砂石暴漲之事實迄未舉據以實其說，其主張自
            不足採！
        (4)、更何況本件原告原於八十五年九月間即就系爭工程與砂石業者以一定價
            格訂立砂石及瀝青之供給契約，且契約書上並無依物價隨時調整價格之
            約定，此為原告所不爭，並有其所提出之合約書可證，故砂石業者即證
            人蔡賜吉等人依其與原告間契約本來就有按照原訂約價格供給砂石及瀝
            青之義務，砂石漲價後證人等未來亦均依約定價格給付系爭工程所需之
            砂石及瀝青，此亦經証人於  鈞院庭訊時供述在卷，乃原告嗣後於八十
            六年四月間及八十七年八月間竟自行同意改以較高之價格向砂石業者買
            受砂石，致其成本因而增加，此有原告另行提出之更改後之契約書可證
            ，足証本件原告之成本縱假設有增加，亦純係原告自己任意與上述砂石
            業者等人更改契約致以較高之價格購買所致，此成本之增顯係可歸責於
            原告自身，與被告無涉，原告起訴請求被告負損害賠償責任，更屬無稽
            。抑有進者，本件原告係於八十六年四月間系爭工程停工前及八十七年
            九月間系爭工程將完工之際（系爭工程於八十七年十月二日間完工）始
            另行改訂砂石供給契約，足見原告砂石成本縱有升高（被告否認之），
            亦與系爭工程變更設計停工無任何因果關係，原告之訴顯無理由。
        (5)、被告亦無原告主張之因變更設計而展延工期達十四個月之事實，實則系
            爭工程於八十五年九月間開工後，被告除於八十六年四月二日至八十六
            年十月一日因變更設計而請原告停工半年外，並無再行變更設計而停工
            之情事，反係原告於被告通知其復工後，因其本身人力及機具設備不夠
            而延誤工程進度，此有被告函請原告依趕工會議記錄積極趕工之通知可
            稽，原告主張因被告一再變更設計，延誤工業達十四個月云云，顯屬無
            稽。
    ３、原告復主張因政府禁採高屏溪砂石之政策，導致砂石之市場價格發生變動，
        依情事變更原則被告應增加給付云云，惟查：
        (1)、原告起訴主張依民法第五０七條及同法第二三一條之規定請求被告負債
            務不履行之損害賠償責任，經被告於鈞院八十八年八月十一日審理時主
            張原告之訴於法不合，原告復主張依民事訴訟法情事變更原則請求增加
            給付，原告之主張顯已構成訴之變更、追加，被告已當庭表示不同意，
            先此敘明。
        (2)、復查本件兩造間所訂立者係工程承攬契約，並非砂石之供給契約，本件
            因政府政策導致砂石價格之變動與兩造之契約並無關聯，自無民事訴訟
            法第三九七條第一項情事變更原則之適用之餘地，原告以砂石價格變動
            主張情事變更而請求被告增加給付云云，洵無足採。況且本件係原告自
            行與砂石供應業者更改渠等間之契約，故縱原告因此成本增加，顯係可
            歸責於原告自己，已如前述，自無民事訴訟法第三九七條情事變更原則
            之適用。
        (3)、縱退萬步言，若鈞院認本件有情事變更原則之適用，原告因砂石成本增
            加所受之損失（被告仍否認之），被告充其量僅負擔其損失之四分之一
            ，蓋兩造間訂有工承承攬合約書，而原告與砂石業者間原亦訂有一定價
            格砂石供給契約，故若政府政策導致砂石價格變動，此一變動所生之影
            響自應係由為契約之當事人共同負擔，即砂石價格漲價增加之成本，砂
            石業者應與原告各分擔二分之一，而就原告應分擔之二分之一部分再由
            被告分單二分之一，始符合公平，殊無由原告片面與砂石業者間更改契
            約調整價格後，再將漲價之不利益全部轉嫁予告之理。
    ４、又原告雖曾就本件向行政院公共工程委員會提出調處，並經該會受理後作成
        建議意見，此有卷附之行政院公共工程委員會契約爭議調處書草本可稽，惟
        前開調處書僅係草本，且所作成之建議意見僅供兩造參考，並未經兩造之同
        意，對兩造均不具拘束力，況其所作成之建議意見顯僅係以原告所主張之因
        被告變更設計停工及政府作出禁採河川砂石之禁令，致其砂石成本增加為理
        由，並未審究被告對此是否有故意過失之可歸責處，及原告原即應負擔之契
        約風險，故其所作成之建議意見顯無法作為兩造解決爭端之根據，更無從作
        為被告給付原告之根據，原告主張被告事後反悔云云，顯屬無稽。
    ５、原告提出漲價差價明細表影本係原告片面制作提出，合約書等均係私文書，
        被告否認其形式及實質之真正，且均無法證明原告受有損害，其主張亦無足
        採。
    ６、系爭承攬契約兩造係約定不採物價指數計價，此有被告提出之經兩造蓋章確
        認之開標記錄表可稽，並有原告於鈞院庭訊時自認兩造均未曾採物價指數計
        算系爭承攬報酬可證（參見八十九年九月一日言詞辯論筆錄），原告於茲復
        主張兩造契約並未明訂云云，顯屬無稽！
    ７、系爭承攬工程地點係在高雄縣岡山鎮，原告亦自認高雄縣本身係為砂石出產
        地之一，而高雄市並未出產砂石，系爭工程之地點既係在高雄縣岡山鎮，系
        爭工程砂石價格之變動自應以台灣省物價指數為準據，且台灣省十九縣市並
        非均為砂石出產地，殊無平均計算顯然偏低之理，故系爭砂石之物價指數殊
        無捨近求遠改以高雄市為準據之理，原告主張應以高雄市物價指數為準據云
        云，顯屬無稽。
    ８、再退萬步言，若鈞院認為被告應增加給付工程款，惟依原告所提出之發票，
        並不能證明係用於系爭工程，更不能證明原告確實有支出該發票上所載砂石
        、機軋等款項；更何況原告所提出之發票中，有部分係系爭工程完工後原告
        貼補差額之發票，益證原告之主張是否屬實尚非無疑，原告自應提出全部砂
        石費用支出之收支傳票，俾明真相。
    ９、原告另請求被告賠償其管理費四百九十萬元、工地租金四十二萬元、工地雜
        支四十四萬六千零五十九元、稅捐三百四十五萬元之損害部分，被告亦否認
        之，自應由原告就其主張受有上開損害之事實舉證以實其說。且上開費用均
        非因政府政策之改變所增加之費用，而係原告為履行其本件承攬契約所採用
        之方法，本即為原告契約成本之一部分，原告須自行負擔，是原告此部分之
        請求，亦無理由。
三、證據：提出被告函請原告依趕工會議記錄積極趕工之通知、交通部公路局任免遷
    調通知書、交通部令、台灣省政府組織調整示意圖、開標記錄表、台灣省營造工
    程物駕指數速報、發票三張、系爭工程復工後施作砂石數量表為證。
    理    由
甲、程序方面：
一、本件被告台灣省交通部公路局第三區工程處，法定代理人為林澄枝，茲因被告已
    於八十八年七月一日起改制為交通部公路局第三區工程處，且法定代理人為交通
    部公路局第三工程處處長，目前為乙○○，此有交通部公路局任免遷調通知書、
    交通部令、台灣省政府組織調整示意圖影本各一紙為證，爰依法由改制後之交通
    部公路局第三區工程處及現任之處長乙○○為其定代理人承受訴訟，於法並無不
    合，合先敘明。
二、按訴狀送達後，原告不得將原訴變更或追加他訴，但擴張或減縮應受判決事項之
    聲明者，不在此限。民事訴訟法第二百五十五條第一項第三款定有明文。經查，
    本件原告起訴原主張被告應給付原告一千七百三十五萬元及自八十七年十一月十
    九日起至清償日止，按周年利率年息百分之五計算之利息，此有起訴書一紙為證
    ，嗣於起訴書狀送達被告後，原告復於八十九年九月一日具狀減縮請求之金額為
    一千五百八十七萬八千二百四十四元，惟其請求之訴訟標的並無變更，僅減縮應
    受判決事項之聲明，是以應予准許。
三、又按，法律行為成立後，因不可歸責於當事人之事由，致情事變更非當時所得預
    料，而依其原有之效果顯失公平者，法院應依職權公平裁量，為增減給付或變更
    其他原有效果之判決，民事訴訟法第三九七條第一項定有明文。又此項情事變更
    之事實，只須在事實審言詞辯論終結前發生，法院即應依職權公平裁量為增減給
    付或給付變更其他原有效果之判決，毋庸由當事人另行起訴，此有最高法院八十
    六年度台上字第一三五四號判決可參。是「情事變更原則」，係法院於審理過程
    中依職權所應為，並非訴訟標的。是原告於本院審理中主張本件砂石漲價，應依
    民事訴訟法第三九七條規定為增加給付之判決，縱被告不同意其追加，惟亦非訴
    訟標的追加問題，併此敘明。
乙、得心證之理由：
一、本件原告起訴主張：原告於八十五年四月二十四日與被告就一八六線前州橋改建
    工程簽立工程合約五份（此合約共包括：（１）主體工程；（２）代辦水利局工
    程；（３）代辦軍方埋設管線工程；（４）代辦台電電力管線工程；（５）代辦
    電信管線工程），金額共為六千五百八十萬元。依前開合約書第六條第一、二款
    所定，原告應於被告通知後五日內正式開工，而完工期限則為三百六十日曆天。
    原告於八十五年九月中旬接到被告通知後，乃依約於八十五年九月十二日開工。
    嗣因被告欲將原設計之橋樑高度降低，為此乃變更設計，致原告依被告之命於八
    十六年四月二日停工，直至八十六年十月三日始復工。而復工後，於際施作過程
    中，又陸續發生原告設計與工地實際多所不符，因此被告經常為變更設計，以致
    停工期間共達十四個月。而被告於八十六年四月二日命原告停工時，原告係尚在
    施作「主體工程」部份，其他四部份則尚未施作。又按工作須定作人之行為始能
    完成者，定作人自應負協力義務，如因此遲延而致承攬人受有損害者，則承攬人
    依民法第五０七條及第二三一條之規定，自得向定作人請求賠償。按依系爭工程
    合約書第四條之約定，被告須提出「設計圖」及「公路工程施工說明書」，亦即
    於系爭工程進行中，被告依約須提出設計圖及施工地點之完整，供原告即承攬人
    施工之協力給付義務。而本件於施工過程中，被告一再變更設計以玫工程進行不
    順，停頓時間合計長達一年有餘，此即是被告未依約履行協力給付義務所致。由
    於前開可歸責於被告之遲延事由，致原告復工後市場之砂石、瀝青、鋼板等材料
    價格及停工期間之管理費用，均大幅增加，致原告受有如附表所載之損失金額共
    為一千五百八十七萬八千二百四十四元，原告於八十七年十月十二日系爭工程完
    工後，就上開損害曾多次向相對人為請求，惟相對人均藉詞拖延，為此提起本件
    訴訟等情。
二、被告則以：（一）、原告雖曾就本件向行政院公共工程委員會提出調處，並經該
    會受理後作成建議意見，惟前開調處書僅係草本，且所作成之建議意見僅供兩造
    參考，並未經兩造之同意，對兩造均不具拘束力。又本件兩造於民國八十五年間
    就「１８６線前州橋改建工程」訂立有承攬契約，而所謂承攬契約係指當事人約
    定，一方為他方完成一定之工作，他方俟工作完成，給付報酬之契約，民法第四
    九０條訂有明文，基此，被告應負之義務係將一定之工作交付予原告完成後，給
    付報酬，本件系爭承攬工程已完成並辦理驗收，被告亦均已依約定給付報酬而經
    原告受領，此亦為原告於鈞院庭訊時自認，足證被告已依契約約定將系爭工程交
    予原告施作完成，並給付一定之報酬，被告並無任何債務不履行之情形。又查本
    件系爭承攬契約明文規定：「工程變更：甲方對本工程如有變更計劃及增減工程
    數量之必要時，乙方接得甲方通知後，須依照新計劃辦理。對於增減數量，雙方
    依照本合約所訂單價計算增減之。：：：」「如因變更程，致增加工作超過本合
    約內所訂工作數量時，原則上依增加經費比例延長工期：：：」（參見工程合約
    書第十條、第六條規定），足證系爭契約中已明訂被告有變更設計之權利，被告
    於八十六年四月間工程進行中變更設計係權利之行使，自無任何故意過失之可言
    。而民法債務不履行損害賠償責任之成立係以債務人有可歸責性為要件之一，本
    件被告變更設計既係合於契約之約定，即顯無故意過失之可言。再者，系爭工程
    合約第十條、第十三條分別規定，系爭工程進行中所生之一切損害均應由原告自
    行負責，於工程變更設計時除依契約第十條規定外，其他損害自應由原告自行負
    責，從而原告起訴請主張本件被告應負損害賠償責任云云，顯屬無稽。又依原告
    自己之主張，其工程砂石成本之增加，係因砂石價格上漲，而砂石價格之上漲係
    因政府禁採河川砂石之政策造成，亦非因被告依契約變更設計停工所致，二者並
    無因果關係，原告提起本件訴訟請求被告賠償，自無理由。更何況本件原告原於
    八十五年九月間即就系爭工程與砂石業者以一定價格訂立砂石及瀝青之供給契約
    ，且契約書上並無依物價隨時調整價格之約定，砂石業者與原告間契約本來就有
    按照原訂約價格供給砂石及瀝青之義務，砂石漲價後證人等未來亦均依約定價格
    給付系爭工程所需之砂石及瀝青，此亦經証人於  鈞院庭訊時供述在卷，乃原告
    嗣後於八十六年四月間及八十七年八月間竟自行同意改以較高之價格向砂石業者
    買受砂石，致其成本因而增加，此有原告另行提出之更改後之契約書可證，足証
    本件原告之成本縱假設有增加，亦純係原告自己任意與上述砂石業者等人更改契
    約致以較高之價格購買所致，此成本之增顯係可歸責於原告自身，與被告無涉。
    而系爭承攬契約兩造係約定不採物價指數計價，此有被告提出之經兩造蓋章確認
    之開標記錄表可稽，並有原告於鈞院庭訊時自認兩造均未曾採物價指數計算系爭
    承攬報酬可證，原告於茲復主張兩造契約並未明訂云云，顯屬無稽。再，系爭承
    攬工程地點係在高雄縣岡山鎮，原告亦自認高雄縣本身係為砂石出產地之一，而
    高雄市並未出產砂石，系爭工程之地點既係在高雄縣岡山鎮，系爭工程砂石價格
    之變動自應以台灣省物價指數為準據，且台灣省十九縣市並非均為砂石出產地，
    殊無平均計算顯然偏低之理，故系爭砂石之物價指數殊無捨近求遠改以高雄市為
    準據之理，原告主張應以高雄市物價指數為準據云云，亦無依據。原告另請求被
    告賠償其管理費四百九十萬元、工地租金四十二萬元、工地雜支四十四萬六千零
    五十九元、稅捐三百四十五萬元之損害部分，被告亦否認之，且上開費用均非因
    政府政策之改變所增加之費用，而係原告為履行其本件承攬契約所採用之方法，
    本即為原告契約成本之一部分，原告須自行負擔，是原告此部分之請求，亦無理
    由。（二）、又原告復主張因政府禁採高屏溪砂石之政策，導致砂石之市場價格
    發生變動，依情事變更原則被告應增加給付云云，惟查(1)、原告起訴主張依民法
    第五０七條及同法第二三一條之規定請求被告負債務不履行之損害賠償責任，經
    被告於鈞院八十八年八月十一日審理時主張原告之訴於法不合，原告復主張依民
    事訴訟法情事變更原則請求增加給付，原告之主張顯已構成訴之變更、追加，被
    告已當庭表示不同意，先此敘明。(2)、復查本件兩造間所訂立者係工程承攬契約
    ，並非砂石之供給契約，本件因政府政策導致砂石價格之變動與兩造之契約並無
    關聯，自無民事訴訟法第三九七條第一項情事變更原則之適用之餘地，原告以砂
    石價格變動主張情事變更而請求被告增加給付云云，洵無足採。(3)、縱退萬步言
    ，若鈞院認本件有情事變更原則之適用，原告因砂石成本增加所受之損失（被告
    仍否認之），被告充其量僅負擔其損失之四分之一，蓋兩造間訂有工承承攬合約
    書，而原告與砂石業者間原亦訂有一定價格砂石供給契約，故若政府政策導致砂
    石價格變動，自應係由為契約之當事人共同負擔，即砂石價格漲價增加之成本，
    砂石業者應與原告各分擔二分之一，而就原告應分擔之二分之一部分再由被告分
    單二分之一即四分之一云云置辯。
三、經查，原告於八十五年四月二十四日與被告就一八六線前州橋改建工程簽立工程
    合約五份（此合約共包括：（１）主體工程；（２）代辦水利局工程；（３）代
    辦軍方埋設管線工程；（４）代辦台電電力管線工程；（５）代辦電信管線工程
    ），金額共為六千五百八十萬元。依前開合約書第六條第一、二款所定，原告應
    於被告通知後五日內正式開工，而完工期限則為三百六十日曆天。原告於八十五
    年九月十二日開工。嗣因被告欲將原設計之橋樑高度降低，為此變更設計，致原
    告依被告人所命於八十六年四月二日停工，直至八十六年十月三日始復工，並於
    八十七年十月十二日完工之事實，業據原告提出合約書五份、停工函文、函文共
    六份為證，並為被告所不爭執，堪信為真實。
四、按工作須定作人之行為始能完成者，定作人自應負協力義務，如因此遲延而致承
    攬人受有損害者，則承攬人依民法第五０七條之規定，自得向定作人請求賠償。
    。又查，依本件系爭工程合約書第四條之約定，被告須提出「設計圖」及「公路
    工程施工說明書」，亦即於系爭工程進行中，被告依約須提出設計圖及施工地點
    之完整，供原告即承攬人施工之協力給付義務，此有合約書為證，且為被告所不
    爭執，而本件於施工過程中，被告變更設計致工程於八十六年四月二日停工，直
    至八十六年十月三日始復工，停工六個月等情，已如前述，雖原告主張八十六年
    十月三日復工後，於際施作過程中，又陸續發生原告設計與工地實際多所不符，
    為此被告仍陸續變更設計，致停工期間共達十四個月云云，並提出兩造間之函文
    六份為證，惟觀諸被告之函文，僅載明於八十六年十月三日復工，及函請原告於
    雨季來臨前加設排水涵管，以免因而堵塞排水管導致上游土庫排水宣洩不及及造
    成農田浸沒農作物，而原告之函文中，雖有載明停工近一年之久，惟此乃因變更
    工程後，又逢雨季，河川水位持久不退所致，此有原告八十七年七月二十三日協
    前字第ＯＯ三號函在卷可佐，此係屬不可抗力之因素，非可歸責於被告變更工程
    所致，是上揭函文亦無法證明被告因變更工程致原告停工達十四個月之久，原告
    此部分之主張，尚難信為真實。是被告因變更工程，達六個月未提出「設計圖」
    及「公路工程施工說明書」，則係因可歸責於被告之事由，致遲延為協力行為。
    再查，政府於八十六年三月間即對高屏溪之下禁採砂石令，致砂石價格飆漲之事
    實，亦據原告提出台灣時報八十六年三月四日及民眾日報八十六年三月五日剪報
    為證，並經證人蔡賜吉到庭證述：「原告自八十年九月間就開始跟我們買砂石．
    ．．中間有停工，因禁止採高屏區砂石後，所以砂石價格高漲，本來一立方公寸
    是二百三十元，自八十六年四月一日起，每一立方公寸石為四百五十元，砂每一
    立方公寸則為五百元，現在八十八年就已差二倍」等語明確，此有本院八十八年
    九月二十二日言詞辯論筆錄在卷可稽，自堪信為真實。是本件工程遲延六個月，
    係因可歸責於被告之事由，遲未提出協力義務，致原告受有停工前及復工後之砂
    石價暴漲價格差異之損害，是依民法第五百零七條之規定，被告自應負損害賠償
    之責。
五、被告雖稱依約其有變更工程之權利，是損害之發生惟非可歸責予伊。惟查被告顯
    然將權利行使與歸責之事由，混為一談，蓋本件工程之遲延，導致砂石漲價而原
    告受有損害，確係因被告之變更設計拖延六個月所致，是其損害之歸責事由當然
    係被告所致。是雖然系爭合約書第十條前段約定，被告有變更工程之權利。然此
    僅表示被告得於工程進行中可以變更工程而已。惟合約中並未明文排除被告因變
    更工程而導致工程增減致原告之損失抑或因變更工程致遲延完成所生之損害賠償
    之義務。此觀以系爭合約第六條第四項第一款中即有約定：「如因工程變更，致
    增加工作超過本合約內所定工作量時，原則上依增加經費比例延長工期（即表明
    因變更工程之結果，如有增加經費被告仍須依增加經費給付）。及第十條後段之
    約定：「對於增減數量雙方依照本合約所訂單價計算增減之，如有新增工程項目
    時，由雙方協議補充單價」，由此亦可知，如因變更工程導致有項目增加時，被
    告仍有給付之義務。是由上述約定，即得明瞭。縱使合約約定被告有變更工程之
    權利，但並不排除其因變更工程所生之損害責任。
六、又本件系爭工程單價之調整雖未於系爭合約書第十一條中載明究係採（一）無論
    工料漲落與否均按合約單價計價。或（二）、依合約附件「工程發包費按物價總
    指數調整說明」辦理，此有兩造所不爭之合約書可稽，惟被告於系爭工程開標前
    即已明白宣告本工程不採「物價指數計價」，此有被告提出之開標記錄表在卷可
    憑，原告公司於得標後亦無開標記錄表上得標廠商欄蓋印，足證兩造就系爭工程
    單價細約定按合約單價計價，而非按物價總指數調整，是原告主張本件合約簽立
    時，被告並未依約提供由原告選擇，即表示此項約定並無適用云云，不足採信。
    惟上揭約定僅在合約於正常履行之情況下有其適用，本件合約既因被告變更設計
    致停工六個月，則依交通部於砂石風暴後即指示各單位不論原合約之工程單價係
    以何種方式計價，均依「交通部暨所屬各機關因應砂石價格上漲之物價補償或調
    整方案」指示辦理之原則，有原告提出之八十九年二月台灣公路工程雜誌第二十
    六卷第八期「公共工程因應砂石短缺考量調整工程款之研究」可參，是本件因可
    歸責於被告之事由遲延為協力行為，致原告受有損害，自無依上揭合約以單價計
    價之適用，而令被告無庸負任何賠償責任之理。
七、至於被告又稱依合約第十三條之約定，系爭工程進行中所生之一切損害均應原告
    負擔，是被告自無庸負擔原告於工程進行中所受之一切損害云云，惟查，依合約
    書第十三條規定：所謂之一般損害，係指工程開工後在規定完工期限內，除合約
    第十點規定外，其他一切損害概由原告負擔。然本件被告就變更工程部份不於合
    理期間內為之，竟遲至事發後半年始為之，是自無符合該條所謂之工程開工後在
    規定完工期限內完工而所受之損害，亦無原告需負擔一切損害之理。
八、系爭工程係位於緊臨高雄市之岡山地區，高雄市內之工程，因高雄市本身亦無砂
    石可供採用，其使用之砂石仍是來向高雄縣與屏東縣交界之高屏溪，而台灣省之
    物價指數係將台灣省內十九縣市之砂石價格予以平均後計算。然查，民國八十六
    年高屏地區之砂石風暴，係因高屏溪禁止開採砂石所引起。其中受影響最大的就
    是高雄市，高雄縣、屏東縣市等地區，而本省其他中部或北部地區，其砂石價格
    並未受到影響，因此如以台灣省之平均砂石物價指數計算，顯然無法公平真正反
    應高屏地區因砂石漲價所引起之損失。是因此當時同受影響之高雄市之砂石物價
    指數為計算基礎，方屬合理。
九、茲就原告之請求，分論如下：
（一）、有關各工程有關須用砂石部份之工作：
    １、主體工程：八十六年四月一日停工前之八十六年三月二十日被告機關曾有估
        驗，即第九期估驗，此有工程估驗計價表可按。而本見砂石係於八十六年四
        月一日即已價格飆漲，是原告依八十六年四月一日停工前之八十六年三月二
        十日被告第九期估驗表計算未施工之數量，洵屬可採。（ａ）依估驗當時尚
        未施作之砂石級配料之數量為三千八百二十七立方公尺，則依砂石級配料之
        千八百二十七立方公尺乘以一點二方之壓石度，則實際須施用之砂石級配料
        之數量為四千七百八十三點七五立方公尺。（ｂ）回填砂部份：依估驗計價
        明細表第一頁工程項目第五項「回填砂」之數量記載，未施作數量為一二一
        立方公尺，則依一二一乘以比重一點三，其應施作數量為一五七．三立方公
        尺（見卷存差價明細表第一項第二款之計算）。（ｃ）密級配混瀝土及舖壓
        ，未  完成數量依估驗當時所載為一一０一公噸。（ｄ）預拌混凝土之碎石
        及砂部份：按全部數量為一萬二千六百三十二立方公尺，而依一萬二千六百
        三十二立方公尺乘以碎石密度零點八五為一萬零七千三百七點二立方公尺，
        扣除已施作之碎石數量後剩六千六百四十二立方公尺之碎石未施作。而砂土
        之部份，則為一萬二千六百三十二立方公尺乘以砂土密度０．五五，其數量
        為六千九百四十七點六立方公尺，扣除已施作部份數量，則剩二千九百六十
        七立方公尺未施作，此有差價明細表第一項第四款可稽，而停工前之砂石價
        格與復工後之砂石價格，亦如附表所示之差異，此亦有證人蔡賜吉及黃田到
        庭證述明確，此有本院八十八年九月二十二日言詞辯論筆錄可按，並有原告
        提出之砂石數量、購買回填砂與預拌混凝土砂之發票影本、購買預拌混凝土
        碎石之發票影本、購買機軋碎石配料之發票影本、購買密級配瀝青混凝土及
        舖壓之發票及購買砂石合約書附卷足憑，是原告請求此部分如附表一所示１
        、２、３、４所示之損失金額，為有理由。
    ２、其他部份工程，由於八十六年四月一日前，均尚未施作，此為兩造所不
        爭執，是有關砂石部份之項目，均依各合約所附之工程項目之數量，為原告
        差價明細表之依據，其情形分別為（１）代辦水利局之工程項目中之砂石部
        份；（２）代辦軍方油管舖設部份；（３）代辦電力電線部份；（４）代辦
        電信電線工程。而原告此部分所受之損害，如附表二、三、四、五所載，業
        據提出、代辦水利局部結算明細表中施作之砂石數量、代辦軍方埋設管線工
        程結算明細表中施作之砂石數量、代辦電信工程結算明細表中施作之砂石數
        量、代辦台電電力管線部分之結算明細表中施作之砂石數量、購買回填砂與
        預拌混凝土砂之發票影本、購買預拌混凝土碎石之發票影本、購買機軋碎石
        配料之發票影本、購買密級配瀝青混凝土及舖壓之發票、代辦水利局工程之
        購買「中石」之發票、購買預力混凝土版樁製作之發票及購買砂石合約書為
        證，自堪信為真實。是原告請求此部分之損害賠償，亦屬可採。
（二）、至原告請求被告賠償其管理費四百九十萬元（停工十四個月）、工地租金四
        十二萬元（停工十四個月）、工地雜支四十四萬六千零五十九元、稅捐三百
        四十五萬元之損害部分，雖據原告提出扣繳憑單、租金收據為證，惟均經被
        告否認，且原告對於其主張停工十四個月，並無法舉證以實其說，再者上揭
        管理費、租金、工地雜支、稅捐之支出損失，究與被告變更設計停工六個月
        ，有何因果關係？原告亦無舉書任何事證以實其說，是原告此部分之請求，
        顯屬無據，應予駁回。
十、綜上所述，原告依民法第五百零七條之規定，請求被告給付如附表所示之金額（
    除管理費四百九十萬元、工地租金四十二萬元、工地雜支四十四萬六千零五十九
    元、稅捐三百四十五萬元外），共計六百八十六萬二千一百八十五元部分及自八
    十七年十一月十九日起至清償日止，按年息百分之五計算之利息，為有理由，應
    予准許；其餘上揭管理費、工地租金、工地雜支、稅捐共計九百零一萬六千零五
    十九元部分及此部分之法定利息，於法無據，應予駁回。
十一、兩造陳明願供擔保，聲請宣告假執行或免為假執行，經核原告勝訴部分，合於
      法律規定，爰分別酌定相當之擔保金額宣告之；原告其餘假執行之聲請，因訴
      之駁回而失所依據，不予准許。
十二、本件事證已臻明確，兩造就情事變更原則之主張與抗辯，於判決之基礎不生影
      響，不予一一論述，併此敘明。
十三、結論：原告之訴為一部有理由，一部無理由，依民事訴訟法第七十九條但書、
      ，第三百九十條第二項，第三百九十二條，判決如主文。
中      華      民      國    八十九    年    十一    月    二十九    日
                              臺灣高雄地方法院民事第二庭
                                  法      官  朱玲瑤
右為正本係照原本作成。
如不服本判決，應於送達後廿日內，向本院提出上訴狀並表明上訴理由，如於本判決
宣示後送達前提起上訴者，應於判決送達後十日內補提上訴理由書（須附繕本）。
中      華      民      國    八十九    年     十一     月    二十九    日
                                  法院書記官  張乃昇


司法院資訊處製作；財團法人民間司法改革基金會備份。
